【裁判字號】    90,台上,1421
【裁判日期】    900816
【裁判案由】    返還價金
【裁判全文】
最高法院民事判決                                九十年度台上字第一四二一號
    上   訴   人  未 ○ ○.
                  Ｇ ○ ○
                  丑 ○ ○
                  Ｂ ○ ○
                  申○○○
                  地 ○ ○
                  戌 ○ ○
                  天 ○ ○
                  庚 ○ ○
                  辰 ○ ○
                  黃 ○ ○
                  癸 ○ ○
                  宙 ○ ○
                  丁 ○ ○
                  酉 ○ ○
                  玄 ○ ○
    右十六人共同
    訴 訟代理 人  葉 柳 君律師
                  呂 光 武律師
                  羅 明 通律師
    被 上 訴  人  乙 ○ ○.
                  壬 ○ ○
                  宇 ○ ○
                  戊 ○ ○
                  午 ○ ○
                  Ｃ ○ ○
                  Ｅ ○ ○
                  子    ○
    右 八人共 同
    訴 訟代理 人  何 邦 超律師
    被 上 訴  人  卯 ○ ○.
                  辛 ○ ○
                  甲 ○ ○
                  Ｄ ○ ○
                  己 ○ ○
                  Ｆ ○ ○
                  丙 ○ ○
                  亥 ○ ○
                  寅 ○ ○
                  Ａ    ○
                  巳 ○ ○
右當事人間請求返還價金事件，上訴人對於中華民國九十年三月六日台灣高等法院第
二審判決（八十九年度重上字第三○四號），提起上訴，本院判決如左：
    主  文
原判決關於命上訴人為給付及駁回上訴人之上訴，暨各該訴訟費用部分廢棄，發回台
灣高等法院。
    理  由
本件被上訴人主張：伊分別向上訴人及第一審共同被告大順建設股份有限公司（下稱
大順公司）購買坐落台北縣板橋市○○段第五三八、五三九、五四三、五四六、五四
七、五五○、五五一、五五三、五五六、五五七、五六○、五六一、五六四、五六五
、五六八、五六八之一、五二四之三及六○九之三地號等十八筆土地上所合建之金鑽
廣場大樓，如第一審判決附表二所示之系爭房地，並分別交付價金。嗣上訴人及大順
公司於民國八十三年五月二十八日取得使用執照後，陸續通知伊辦理交屋手續，伊於
辦理交屋中始發覺所交付之攤位實際位置有部分經闢為陽台，實際攤位與廣告圖上所
示之面積差異過鉅，根本無法使用。上訴人及大順公司，顯未依債務本旨交付符合買
賣契約目的之店面，經伊限期補正，迄未補正，顯有債務不履行、給付不完全及物之
瑕疵擔保責任之違約情事，且違誠信原則及為不實廣告，爰依法解除契約等情。求為
命上訴人及大順公司依序連帶給付乙○○新台幣（下同）一百零一萬元、壬○○及宇
○○三百三十萬元、戊○○一百八十五萬元、午○○六十七萬七千四百七十四元、Ｃ
○○七十三萬元、Ｅ○○一百十五萬八千元、子○六十一萬八千元、辛○○一百二十
五萬元、卯○○一百九十七萬元、Ａ○三百四十三萬元、巳○○一百二十四萬元、寅
○○七十萬五千元、甲○○九十六萬元、Ｄ○○一百五十萬七千四百五十七元、己○
○六十九萬元、Ｆ○○六十八萬八千元、丙○○一百九十萬元、亥○○一百零一萬元
及加計法定遲延利息之判決（第一審判決命上訴人依序應給付被上訴人Ａ○三百四十
三萬元、巳○○一百二十四萬元、寅○○七十萬五千元、甲○○九十六萬元、Ｄ○○
一百五十萬七千四百五十七元、己○○六十九萬元（第一審判決主文將「己○○」，
誤書為「周玉群」）、Ｆ○○六十八萬八千元、丙○○一百九十萬元、亥○○一百零
一萬元各本息，駁回被上訴人其餘請求。被上訴人卯○○就第一審判決其請求連帶給
付敗訴部分，未聲明不服外，其餘與被上訴人乙○○、壬○○及宇○○（原被繼承人
黃明德於訴訟進行中死亡，由壬○○、宇○○聲明承受訴訟）、戊○○、午○○、Ｃ
○○、Ｅ○○、子○、辛○○及上訴人，各就其敗訴部分聲明不服。被上訴人乙○○
以次十人，原審為其敗訴判決後，未據其聲明不服，其他第一審判決原告敗訴部分或
因上訴不合法經裁定被駁回或對之未聲明上訴）。
上訴人則以：被上訴人係買受人，分別與未○○簽訂系爭各房地買賣契約，惟未○○
究係代表何人與買受人簽約，揆諸兩造之契約約定並不明確，自難謂上訴人應負連帶
責任；又被上訴人於簽訂買賣契約時，已知悉所購買之攤位面積，其中部分係以二次
施工方式將陽台打通，自不可再主張物之瑕疵擔保責任云云。資為抗辯。
原判決將第一審所為駁回被上訴人乙○○、黃明德（由被上訴人壬○○、宇○○聲明
承受訴訟）、戊○○、午○○、Ｃ○○、Ｅ○○、子○、卯○○、辛○○請求上訴人
給付部分之判決予以廢棄，改判如其所聲明；暨將所為上訴人敗訴判決部分予以維持
，駁回上訴人之上訴，無非以：查，本件被上訴人主張已交付上訴人如第一審判決附
表一所請求之買賣價金及上訴人迄未交付系爭房地等情，為上訴人所不爭執，並有預
定房屋買賣契約書可稽，堪信為真實。又系爭「金鑽廣場大樓」經第一審於八十五年
十月二十一日勘驗現場，勘驗結果為「攤位開關未裝設，有電源未設插座，有空調機
組，但目前無法運作，無出風口」，有勘驗筆錄、現場相片暨地政機關實地測量繪製
之現場圖可稽，台北縣政府工務局復於八十九年八月七日前往現場會勘，會勘結果為
「原建築物外牆已擅自拆除二次施工，以磚牆（高約五十公分）其上設固定窗、門取
代原有外牆。該址原核准陽台可直通，現場陽台均分別區隔成一單獨空間。另其陽台
加設不能開啟之固定窗戶且部分陽台女兒牆拆除……依建築法規定陽台不得作為商場
使用……緩降機出口設固定窗無法逃生使用……二至四樓陽台加設固定窗無法逃生。
」等情，足見被上訴人買受毗鄰陽台部分之店面，其使用面積縱包括陽台之部分，然
陽台既屬違規使用，則所餘室內範圍，即難以達營業使用之目的，且系爭建物有上開
多項瑕疵，上訴人顯有不依債務本旨給付之情事。嗣經原審於八十九年十月十三日再
往現場勘驗，勘驗結果仍有諸多瑕疵未經補正（詳見原審更(一)卷第一三九至一四一頁
之勘驗筆錄所載暨相片），上訴人顯有不依債務本旨給付之情事，堪以認定。而系爭
房屋「店面」已辦理建物保存登記完畢，上訴人依約應於八十三、四年間交付房地與
買受人，然則上訴人僅將房地所有權移轉登記於買受人迄未交付房地，且又有上開瑕
疵被上訴人屢命上訴人補正，而上訴人仍未完全補正，足證上訴人未依約將系爭房地
提出給付，且未依債之本旨提出，買受人之被上訴人據此限期催告上訴人依約履行，
並分別以存證信函作為解除契約之意思表示（見原審八十八年度重上字第七號卷(一)第
一六八至第一八二頁、卷(二)第一四三頁至第一五九頁、卷(三)第一一七頁至第一五○頁
、第六六頁及第一一七頁反面），於法洵無不合。是兩造間之買賣契約已因解除而消
滅。自得請求返還已付價金、商場履約保證金、大樓管理基金及代書契稅費等。至被
上訴人卯○○以已受讓訴外人林沈秀買受系爭房地之權利，而以上訴人不合債務主旨
所為之給付，拒絕受領，並以存證信函解除契約，亦屬有據。又被上訴人請求上訴人
給付價金，係屬可分之債，既未有特別約定，上訴人僅應負共同責任，而無須負連帶
責任。次查，就買受人等與上訴人所簽訂之合約書第十五條約定：「……若乙方（上
訴人）有增加價款之要求或違約不賣、不履行移交標的物之義務，或違反本約任何條
項內容之情事者，甲方（即買受人）得依法請求乙方履行契約，亦得主張解除契約，
若甲方主張解除契約時，乙方除應退還已收價金外，並應同時賠償所收價款同額之違
約金」，準此，則依當事人契約之約定，買受人即被上訴人於解除系爭房地買賣契約
，請求返還系爭已付買賣價金、商場履約保證金、大樓管理基金及代收契稅費等及其
法定延遲利息時，並無須同時移轉系爭房屋所有權及基地應有部分「持分」或塗銷最
高限額抵押權登記，上訴人始有給付之義務。是上訴人主張同時履行抗辯，自屬無據
。綜上所述，被上訴人請求上訴人給付如第一審判決附表一所示之金額本息，為有理
由，應予准許等詞。為其判斷之基礎。
查，依卷附之合建會議紀錄所載，上訴人Ｂ○○、申○○○表明不參加系爭房地之銷
售（見一審卷(二)一三二頁反面），則上訴人未○○何以係該二人之代理人，其根據何
在，未見原審予以說明，自有未洽。又依原審另案八十八年度重上字第七號卷第一宗
第一六八頁至第一八二頁、第二宗第一四三頁至第一五九頁、第三宗第一一七頁至第
一五○頁、第六六頁及第一一七頁反面筆錄，僅為被上訴人卯○○催告及解除契約之
意思表示，至其餘被上訴人之催告及解除意思表示之證據何在，亦未見說明，即認該
被上訴人解除契約合法，殊有未當。再者，上訴人抗辯：金鑽大樓位於黃金地段，人
潮多，營業應不受影響，縱使認受有損害，其損害遠少於伊因解除契約所受之損害，
其解除顯失公平，依民法第三百五十九條之規定，被上訴人解除契約不合法等語（見
原審卷(二)第二三八頁正面），為其重要防禦方法，且攸關被上訴人解除契約是否合法
，原審恝置未論，亦有可議。上訴論旨，指摘原判決不利於己部分為違背法令，求予
廢棄，非無理由。
據上論結，本件上訴為有理由。依民事訴訟法第四百七十七條第一項、第四百七十八
條第一項，判決如主文。
中      華      民      國     九十     年      八      月     十六     日
                              最高法院民事第五庭
                                  審判長法官  朱  錦  娟
                                        法官  顏  南  全
                                        法官  蘇  達  志
                                        法官  許  澍  林
                                        法官  陳  碧  玉
      右正本證明與原本無異
                                              書  記  官
中      華      民      國     九十     年      八      月    二十七    日


司法院資訊處製作；財團法人民間司法改革基金會備份。
